【裁判字號】    97,易,943
【裁判日期】    980324
【裁判案由】    詐欺
【裁判全文】
臺灣雲林地方法院刑事判決               97年度易字第943號
公  訴  人  臺灣雲林地方法院檢察署檢察官
被      告  甲○○
上列被告因詐欺案件，經檢察官提起公訴（97年度偵字第4612號
），本院判決如下：
    主  文
甲○○幫助共同犯詐欺取財罪，處有期徒刑陸月，如易科罰金，
以新臺幣壹仟元折算壹日。
    犯罪事實
一、甲○○預見提供己有金融機構帳戶之存摺、金融卡及密碼，
    有遭他人利用作為詐騙工具之可能，竟仍不違其本意，基於
    幫助詐欺之未必故意，於民國97年6 月底至97年7 月11日前
    某日，將其開立之中華郵政股份有限公司北港分局帳號0000
    0000000000號之帳戶（下稱系爭帳戶）存摺、金融卡及密碼
    ，提供予真實姓名、年籍不詳之成年人使用，而幫助該成年
    人所屬之詐騙集團為詐欺犯行。該詐騙集團成員於收受上開
    存摺、金融卡及密碼後，旋共同意圖為自己不法之所有，先
    在97年7 月17日上午9 時許，以電話語音催繳電話費之方式
    ，俟乙○○轉接客服人員後，該名真實姓名、年籍不詳自稱
    「中華電信客服人員」之成年人，即向乙○○佯稱，其所有
    身份遭盜用申請手機，積欠通話費用新臺幣（下同）4 萬餘
    元。嗣再轉接予真實姓名、年籍不詳自稱臺北市刑事警察局
    「陳明輝」警官之另1 名成年人，「陳明輝」遂向乙○○謊
    稱確有上開情形，且乙○○並遭盜用而於新莊郵局申請帳戶
    ，並已遭設定為警示帳戶，而再度將電話轉接予真實姓名、
    年籍不詳自稱金融管理委員會「林主任」之另1 名成年人，
    「林主任」遂要求乙○○將其帳戶內存款轉存到金融管理委
    員會所提供之安全帳戶，致乙○○誤信為真，於同日上午10
    時50分許，前往花蓮縣花蓮市○○路郵局臨櫃匯款77,000元
    至系爭帳戶，旋遭提領一空，嗣乙○○發覺受騙，報警循線
    查悉上情。
二、案經花蓮縣警察局花蓮分局轉雲林縣警察局北港分局報告臺
    灣雲林地方法院檢察署檢察官偵查起訴。
    理  由
壹、證據能力方面：
一、按被告以外之人於審判外之陳述，雖不符前4 條之規定，而
    經當事人於審判程序同意作為證據，法院審酌該言詞陳述或
    書面陳述作成時之情況，認為適當者，亦得為證據，刑事訴
    訟法第159 條之5 第1 項定有明文。本件於進行準備程序時
    ，被告甲○○對於乙○○之警詢筆錄，表示同意作為證據使
    用（本院卷第16頁），本院審酌上開筆錄製作過程並無不法
    情事，且於製作完成交其親閱內容，經確認無訛後簽名，足
    認上開筆錄確係本於證人之陳述內容所製作，證據取得過程
    並無瑕疵，與本案待證事實間具有關聯性，以之為本案證據
    尚無不當，得作為證據使用。
二、至其餘資以認定本案犯罪事實之非供述證據（詳後所述），
    亦查無違反法定程序取得之情形，依同法第158 條之4 反面
    規定，洵具證據能力，合先敘明。
貳、實體方面：
一、訊據被告固坦認確曾於77年2 月27日開立系爭帳戶，系爭帳
    戶在97年7 月11日有以無摺存款方式存入2,000 元，且被害
    人乙○○因受詐騙陷於錯誤，於97年7 月17日匯款77,000元
    至系爭帳戶中，隨即於同日遭提領一空等情，惟矢口否認有
    何幫助詐欺取財犯行，辯稱：系爭帳戶存摺於97年6 月底搬
    家時不慎遺失，其係因女兒幼稚園註冊向朋友借款才知悉系
    爭帳戶已遭凍結，方發現系爭帳戶之存摺、金融卡及密碼等
    已遺失云云。經查：
    (一)被告曾於77年2 月27日開立系爭帳戶，系爭帳戶在97年7
      月11日有以無摺存款方式存入2,000 元，且被害人乙○○
      因受詐騙陷於錯誤，於97年7 月17日匯款77,000元至系爭
      帳戶中，隨即於同日遭提領一空等情，為被告自承不諱（
      本院卷第14頁），核與證人即被害人乙○○於警詢中之指
      訴相符（偵卷第5 至7 頁），復有中華郵局股份有限公司
      雲林郵局97年10月1 日雲營字第0975001282號函暨檢附系
      爭帳戶開戶基本資料及歷史交易清單在卷可稽（偵卷第37
      至55頁），此部分事實應堪認定。
    (二)被害人乙○○於上揭時、地，因先接獲電話語音催繳電話
      費，俟轉接客服人員後，自稱「中華電信客服人員」之成
      年人向乙○○佯稱其遭盜用申請手機，積欠通話費用4 萬
      餘元，再轉接予自稱臺北市刑事警察局「陳明輝」警官之
      成年人，「陳明輝」向乙○○謊稱確有上開情形，乙○○
      並遭盜用而於新莊郵局申請帳戶，且已遭設定為警示帳戶
      ，而再度將電話轉接予自稱金融管理委員會「林主任」之
      成年人，「林主任」遂要求乙○○將其帳戶內存款轉存到
      金融管理委員會所提供之安全帳戶，致乙○○誤信為真，
      於同日10時50分許，前往花蓮縣花蓮市○○路郵局臨櫃匯
      款77,000元至系爭帳戶等事實，業據證人即被害人於警詢
      時指證綦詳（偵卷第5 、6 頁），並有被害人提出之郵政
      國內匯款執據及系爭帳戶交易明細1 紙附卷足憑（偵卷第
      8 、55頁），足認系爭帳戶確供他人向被害人詐騙財物之
      用，至屬灼然。
    (三)被告辯稱並未將系爭帳戶之存摺、金融卡、密碼交給他人
      ，並以上開情詞置辯云云。惟查：
      1.觀諸系爭帳戶客戶歷史交易清單所載，系爭帳戶於97年
        7 月17日遭設定為警示帳戶前，幾乎每月均有交易紀錄
        ，資金進出頻繁，有上開客戶歷史交易清單附卷可按（
        偵卷第39至55頁），被告亦自陳系爭帳戶為其本人使用
        等語（偵卷第20頁），足認系爭帳戶為被告經常使用之
        帳戶。
      2.被告於偵訊中雖供稱因當時正忙於搬家未發現上開物品
        遺失，直至其女兒就讀幼稚園需註冊，其請綽號「阿龍
        」友人匯款方發現該帳戶為警示帳戶，後來本打算要報
        案，但警方即通知其製作筆錄云云（偵卷第30頁），惟
        其於本院審理時亦自陳約97年7 月16日、17日左右其友
        人即告知伊系爭帳戶遭凍結等語（本院卷第14頁），且
        被告因本案遭警製作筆錄之日期為97年8 月11日，有被
        告之警詢筆錄附卷可按（偵卷第19頁）。則系爭帳戶既
        為被告經常使用之帳戶，對被告個人金融理財甚為重要
        ，其對於該帳戶之現況理當較為注意，被告既於97年7
        月17日即經友人告知系爭帳戶已遭設定為警示帳戶，卻
        遲至97年7 月28日方向郵局申報遺失，且迄員警於97年
        8 月11日通知其製作筆錄前均未主動報警，顯與常情有
        違。
      3.況依一般金融交易現狀，欲使用金融卡領取款項者，須
        於金融機構所設置之自動櫃員機上依指令操作，並輸入
        正確之密碼，方可順利領得款項，如非帳戶所有人同意
        、授權而告知金融卡密碼等情況，單純持有金融卡之人
        ，欲隨機輸入號碼而領取款項之機會，機率微乎其微。
        故一般民眾均知金融卡應與其存摺、密碼分別保存，或
        者將密碼牢記心中，而不至於在任何物體上標示或載明
        密碼，以免徒增帳戶款項遭人持金融卡併同輕易得知之
        密碼盜領款項，且金融存款帳戶事關存戶個人財產權益
        之保障，其與存戶及金融卡結合，專有性自屬更高，若
        落入不明人士手中，極易被利用為取贓之犯罪工具，是
        一般人均有妥為保管以防止他人任意使用之認識，被告
        為具有社會智識之成年人，前揭社會經驗常情，應為其
        所能知悉。查：
        (1)被告先於偵查中辯稱其將密碼寫在金融卡上云云，後
          於本院審理中又改稱其將密碼寫在好像電話簿之小本
          子上云云（偵卷第30頁、本院卷第14頁），其供詞反
          覆，是否可信，已非無疑。
        (2)又被告於本院審理中訊問金融卡密碼及無摺存款密碼
          時，均明確供稱：其金融卡密碼為00000000、無摺存
          存款密碼為1018等語明確（本院卷第14頁），而被告
          之生日為59年10月18日，可見上開金融卡、無摺存款
          係以被告之出生月、日為密碼，則被告既係以對其有
          特殊意義之數字作為其金融帳戶金融卡之密碼，則被
          告既可清楚記憶其郵局帳戶晶片卡之密碼，又何須將
          密碼寫於金融卡或電話簿小本子上連同金融卡一同放
          置？此舉無異使密碼之設定失其意義，被告所辯自屬
          無稽。
        (3)另系爭帳戶於被告所稱遺失後迄遭設為警示帳戶間，
          尚有以無摺存款之方式存入一筆2,000 元之款項（偵
          卷第55頁），而以無摺存款方式存款，需有無摺存款
          密碼（即郵局存摺密碼，為4 位數密碼），被告既否
          認該筆無摺存款存入之款項係其所為，則僅可能由經
          被告告知之人存入該筆款項。再者，依系爭帳戶客戶
          歷史交易清單所載，系爭帳戶於該筆無摺存款存入後
          並未領出，而係於97年7 月17日連同被害人乙○○匯
          入之77 ,000 元一併提領，足見該筆無摺存款款項應
          係詐騙集團為試用系爭帳戶是否可使用而存入，更可
          證明被告有將存摺及無摺存款密碼交付予詐騙集團使
          用。
      4.佐以詐騙集團常以蒐購而來之人頭帳戶遂行詐財工具，
        以便在騙得被害人匯款後，能輕易使用金融卡提取被害
        人所匯之款項。如依被告所辯其帳戶係遺失而非其交付
        詐騙集團成員，則詐騙集團使用被告之帳戶作為詐財匯
        款之工具時，將隨時處於該帳戶被申報掛失止付之風險
        ，一旦遭掛失止付將使詐騙集團無法順利提取被害人所
        匯之款項，是殊難想像詐騙集團會輕率使用此種他人遺
        失或失竊之帳戶作為詐財匯款之工具。綜上，被告空言
        辯稱系爭帳戶之存摺、金融卡及密碼均遺失云云，難以
        採信，被告確有將其所有之郵局存摺、金融卡及密碼交
        予他人使用無訛。
    (四)末按請領存摺及金融卡，係針對個人身分之社會信用而予
      以資金流通，具有強烈之屬人性格，而金融帳戶作為個人
      理財之工具，申請開設並無任何特殊之限制，一般民眾皆
      得以存入最低開戶金額之方式申請取得，且同一人均得在
      不同之金融機構申請數個存款帳戶使用，此乃眾所週知之
      事實。故一旦有人刻意收集他人帳戶使用，依一般常識，
      極易判斷係隱身幕後之人基於使用他人帳戶，躲避存提款
      不易遭偵查機關循線追查之考慮而為，自可產生與不法犯
      罪目的相關之合理懷疑。又時下以電話詐騙促使被害人以
      操作金融機構自動櫃員機而詐取金錢之行為甚為猖獗，且
      廣為媒體報導，並經政府有關機關呼籲，則依一般人之社
      會生活經驗，苟不以自己名義申請開戶，卻使用他人之帳
      戶，其目的極可能利用該帳戶供作非法詐財之用，一般稍
      具知識之人，對此情形絕難諉以不知。而存摺、金融卡及
      密碼等均係與個人隱私有密切關係之重要物件，一般人若
      非基於特殊目的或情誼，斷無任意交由他人保管或使用之
      理。被告於提供上開帳戶予他人使用時，已係37歲之成年
      人，足認其心智成熟，具一般智識程度及社會經驗，對於
      上開各情，自有認識，竟仍將其所有之系爭帳戶存摺、金
      融卡及密碼提供予姓名不詳之成年人使用，其主觀上顯具
      有縱該取得帳戶之人以之為詐欺取財工具，亦不違背其本
      意之幫助詐欺取財不確定故意甚明。
    (五)綜上所述，被告前揭所辯，顯係卸責之詞，不足採信。本
      案事證明確，被告幫助詐欺取財犯行堪以認定，應依法論
      科。
二、按刑法上之幫助犯，係對於犯罪與正犯有共同之認識，而以
    幫助之意思，對於正犯資以助力，而未參與實施犯罪之行為
    者而言（最高法院88年度臺上字第1270號判決意旨參照）。
    被告基於幫助詐欺取財之未必故意，提供系爭帳戶之存摺、
    金融卡及密碼予詐騙集團成員，該詐騙集團中自稱為「中華
    電信客服人員」、「陳明輝警官」及「林主任」等3 名成年
    人，旋相互分工以如犯罪事實欄所載之方式共同施用詐術向
    被害人詐取財物，並無證據證明被告有參與詐欺取財犯行之
    構成要件行為，故核被告所為，係犯刑法第30條第1 項前段
    、第339 條第1 項幫助詐欺取財罪。被告幫助上開詐騙集團
    成員犯前開罪名，爰依刑法第30條第2 項規定，按正犯之刑
    減輕之。被告所幫助之上開詐騙集團成員間，有犯意聯絡、
    行為分擔，應論以共同正犯。
三、爰審酌被告之前尚無前科，素行良善，本身未實際參與詐欺
    取財犯行，責難性較小，惟其提供帳戶予他人犯罪使用之幫
    助犯行，使收受帳戶者憑恃犯罪追查不易而肆無忌憚，助長
    詐欺取財之歪風，顯對社會財貨秩序、正常經濟交易安全及
    人民財產權構成嚴重危害，增加被害人尋求救濟之困難，且
    於政府機關及各金融機構多所宣導，勿交付個人帳戶以免淪
    為不法犯罪之幫助工具，卻仍交予他人使用，顯徵其對法令
    禁止規範之嚴重漠視心態；犯後又飾詞否認，未見悔意，及
    被害人所受之損害程度等一切情狀，量處如主文所示之刑，
    並諭知易科罰金之折算標準。
據上論斷，依刑事訴訟法第299 條第1 項前段，刑法第28條、第
30條第1 項前段、第2 項、第339 條第1 項、第41條第1 項前段
，刑法施行法第1 條之1 第1 項、第2 項前段，判決如主文。
本案經檢察官林豐正到庭執行職務。
中    華    民    國    98    年    3     月    24    日
                  刑事第一庭       審判長法  官  陳宏卿
                                         法  官  藍家偉
                                         法  官  陳美利
以上正本證明與原本無異。
如不服本判決，應於判決送達後10日內向本院提出上訴狀（須附
繕本）。
                                         書記官  王秀如
中    華    民    國    98    年    3     月    24    日
附錄本案論罪科刑法條：
刑法第339 條第1 項
意圖為自己或第三人不法之所有，以詐術使人將本人或第三人之
物交付者，處5 年以下有期徒刑、拘役或科或併科1 千元以下罰
金。以前項方法得財產上不法之利益或使第三人得之者，亦同。


司法院資訊處製作；財團法人民間司法改革基金會備份。
